【裁判字號】    96,易,2112
【裁判日期】    970125
【裁判案由】    詐欺
【裁判全文】
臺灣板橋地方法院刑事判決              96年度易字第2112號
公  訴  人  臺灣板橋地方法院檢察署檢察官
被      告  甲○○
選任辯護人  楊廣明律師
上列被告因詐欺案件，經檢察官提起公訴（95年度偵字第17588
號），本院判決如下：
    主  文
甲○○無罪。
    理  由
一、公訴意旨略以：被告甲○○應能預見將金融帳戶提供他人使
    用，將能幫助他人作為詐騙他人財物之人頭帳戶，竟仍不違
    背其本意，基於幫助詐欺取財之不確定故意，於民國95年4
    月7 日上午，在臺北縣永和市○○○路○ 段87之2 號20樓住
    處，將其開立之彰化商業銀行（下簡稱「彰化銀行」）臺北
    縣永和市福和分行帳號00000000000000號帳戶（係於87年5
    月19日開戶）之存摺、提款卡、印章及密碼，提供予真實姓
    名年籍均不詳自稱「陳瑛佑」之成年男子，以供該男子作為
    詐騙他人匯款之帳戶；其後該名自稱「陳瑛佑」之成年男子
    即於95年4 月6 日20時許，在臺北市○○路「新東南餐廳」
    內，向丁○○佯稱可低價販售其所有之汽車，使丁○○陷於
    錯誤，當場交付定金新臺幣（下同）2 萬元，並於95年4 月
    7 日12時40分許，依其指示至彰化銀行中壢分行臨櫃存款68
    萬元至上開甲○○之彰化銀行帳戶內，該名男子旋於同日陸
    續以提款卡提領，並於同日15時15分許與甲○○至彰化銀行
    福和分行填寫提款憑條提領60萬元後，即逃匿無蹤不知去向
    ，嗣丁○○發覺被騙報警，始偵悉上情，案經丁○○告訴，
    因認被告涉有刑法第30條、第339 條第1 項之幫助詐欺取財
    罪嫌云云。
二、按公訴人認被告甲○○涉有幫助詐欺取財罪之犯行，無非以
    其犯罪事實有告訴人丁○○於警詢、偵查之指訴、被告於警
    詢、偵查之供述、證人陳瑛佑、戊○○、盧威賢等於偵查之
    證述、被告上開彰化銀行福和分行帳戶之開戶資料、交易往
    來明細、提款憑條、存款憑條等可資佐證為其論據。惟訊據
    被告甲○○堅決否認有上揭幫助詐欺取財之犯行，辯稱：伊
    與自稱「陳瑛佑」之人，係經由伊當時在臺北市○○○路天
    林養生館工作之協理楊秋香介紹認識交往，認識約僅20天左
    右，因「陳瑛佑」於96年4 月7 日下午3 時15分許，到伊永
    和住處，向伊急稱他當時有承包一件廚房事務，有一筆錢要
    匯進來支付定金，但他沒有戶頭，央求伊幫忙，伊基於朋友
    情誼，所以才將伊本件彰化銀行福和分行帳戶借給他使用，
    當時交付給他伊該帳戶的存摺、金融卡、印鑑及密碼，他拿
    走伊上開銀行帳戶存摺等物後，約10分鐘後又打電話給伊，
    說銀行人員要求領取10萬元以上須本人到銀行，所以伊又於
    同日下午約3 時28分許趕到上開銀行，但伊到銀行後，「陳
    瑛佑」則跟伊說錢已經領好了，並將伊之上開存摺、印鑑、
    金融卡等物交還給伊，但伊發現伊之存摺已經被換新，之後
    伊等離開銀行後就各自分開，伊並不知「陳瑛佑」有與丁○○約定買賣中古車之事，亦不知丁○○有匯款68萬元至伊上
    開銀行帳戶，且亦未與「陳瑛佑」共同至銀行領款60萬元，
    之後同日丁○○有至伊工作之公司處找伊質問，伊返家之後
    又發現伊住處遭竊，門窗未遭破壞，但失竊金飾、珠寶、現
    金共約30萬元，因「陳瑛佑」當時也有伊家鑰匙，伊即發一
    通簡訊給「陳瑛佑」，希望他在10分鐘內回電，不然伊要報
    警，此後就未再見到「陳瑛佑」，後來伊於同日晚上9 點多
    ，就向永和分局中正派出所報案，伊亦係被自稱「陳瑛佑」
    之人所騙，並無幫助詐欺之情等語。辯護人亦為被告辯護稱
    ：被告實係遭自稱「陳瑛佑」之人所利用，就「陳瑛佑」另
    以綽號「阿和」之名與告訴人丁○○洽談買賣中古車之事，
    既不在場亦不知情，再被告出借其帳戶供「陳瑛佑」收受告
    訴人匯款使用，係因「陳瑛佑」佯稱承包廚房事務急用，並
    作狀央求被告出借帳戶，被告基於朋友情誼，不疑有他，始
    陷於錯誤而出借，且亦僅此一次，況公訴人雖謂被告有與「
    陳瑛佑」共同提領告訴人匯款之情，然並無具體舉證，顯難
    認被告有幫助「陳瑛佑」詐欺取財之故意及犯行等語。
三、按犯罪事實應依證據認定之，無證據不得認定其犯罪事實，
    刑事訴訟法第154 條第2 項定有明文。而所謂證據，係指足
    以證明被告確有犯罪行為之積極證據而言，該項證據須適於
    為被告犯罪之證明者，始得採為斷罪之資料；再告訴人之告
    訴，係以使被告受刑事訴追為目的，是其陳述是否與事實相
    符，仍應調查其他證據以資審認（參照最高法院69年臺上字
    第4913號、52年臺上字第1300號等判例要旨）。又按認定犯
    罪事實所憑之證據，必須達於一般人均可得確信其為真實之
    程度，而無合理之懷疑存在時，始得據為被告有罪之認定，
    倘若犯罪事實之證明尚未達此一程度，仍有合理之懷疑存在
    ，則應為被告有利之推定，仍不能遽為被告有罪之判斷，此
    亦為刑事訴訟法第154 條，犯罪事實應依證據認定之證據裁
    判原則，及因保障被告人權，無罪推定原則之所在（參見最
    高法院76年度臺上字第4986號判例、91年度臺上字第39號刑
    事判決等意旨）。又刑法上幫助犯之成立，須行為人基於幫
    助正犯犯罪之意思，予正犯以精神上或物質上之助力而參與
    犯罪構成要件以外之行為，以助成正犯犯罪之實施為要件，
    非但行為之外形可認為幫助，且主觀上必須與正犯有犯意之
    聯絡，如幫助之人其行為雖在外形上可認為幫助，但對正犯
    之犯罪，誤信為正當行為，並無違法之認識，而欠缺幫助犯
    罪之故意，則其行為縱予正犯以助力，尚難遽令負幫助之罪
    責（參見最高法院20年上字第1828號判例意旨）。經查：
    (一)被告甲○○固不否認有於上揭時地將其所有本件上開彰化
      銀行福和分行帳戶之存摺等物，交付借予其友人自稱「陳
      瑛佑」之男子使用之情，然據其上開所辯，其當時係因「
      陳瑛佑」向其聲稱因承包某廚房事務，急需匯款帳戶，央
      求其幫忙出借帳戶使用，其基於當時與「陳瑛佑」交往之
      情誼，因而出借其上開銀行帳戶供其收受匯款使用，衡其
      所述情節，尚符社會常情事理，核與一般人無故為貪圖利
      益，任意將其申辦之金融機構帳戶，有償租售提供他人使
      用，堪認主觀上有幫助他人遂行詐欺取財不法意圖之不確
      定故意之情，尚屬有別，此外復查無直接或間接具體事證
      足認被告上開所述之情不實，從而要難遽以被告上開提供
      其銀行帳戶供「陳瑛佑」使用之行為，即認被告主觀上有
      幫助他人犯罪之認識故意可言。
    (二)次據被告上開所辯，其於告訴人丁○○遭「陳瑛佑」詐騙
      匯款提領後，循線向其追索質問，並於返家發現家中財物
      遭竊後，旋即於翌日（即95年4 月8 日）向警報案，而其
      於偵查中並陳稱：真正名為陳瑛佑之人於偵查中到庭後，
      伊曾向他查詢，他說他有一同事丙○○，與伊描述自稱「
      陳瑛佑」又冒用綽號「阿和」之男子的長相、特徵、習慣
      相像，且經伊提供自稱「陳瑛佑」之人之手機號碼給真正
      名為陳瑛佑之人看後，確認與丙○○之手機號碼一樣，伊
      因而又於95年9 月26日至中正橋派出所，提供丙○○資料
      給警方調查等情（見偵查卷65頁），被告所述上情復經證
      人即臺北縣政府警察局永和分局中正橋派出所警員盧威賢
      於偵查中到庭證述：伊於95年4 月有受理被告報案竊盜、
      詐欺之案件，其後復於95年9 月26日到警所來，主動提出
      其查出之嫌疑人「陳瑛佑」即丙○○之年籍資料，表明之
      前告錯人，經伊按被告提供之資料，調閱口卡，提示被告
      指認確定其前所告嫌疑人「陳瑛佑」即係丙○○無誤等情
      屬實（見偵查卷69頁），足見被告於知悉告訴人丁○○被
      「陳瑛佑」詐騙匯款至其上開銀行帳戶而遭提領後，即主
      動報案，並積極提供資料予警方調查，其此等事後舉動亦
      與一般幫助他人犯罪之常情有違，基此復加難以確認被告
      有幫助他人犯罪之故意。
    (三)再據告訴人丁○○於本院審理時證稱：95年4 月6 日晚上
      7 時30分許，在臺北市○○路之「新東南餐廳」，伊係經
      由戊○○介紹認識綽號「阿和」之人（經告訴人指認，即
      被告於審理時提出之照片上自稱「陳瑛佑」之人）後，「
      阿和」向伊遊說，伊始以70萬元向「阿和」購買中古車，
      當晚先給付2 萬元給「阿和」作為訂金，離開餐廳後，「
      阿和」曾帶伊至被告上班處所，介紹被告係他太太，當時
      被告僅點頭微笑，並沒有講什麼，隔天中午11時多許，「
      阿和」再與伊聯絡，先要伊匯款至他公司帳戶，未久又請
      伊改匯款至被告上開銀行帳戶，伊始依「阿和」指示匯款
      餘款68萬元至被告上開銀行帳戶，之後當日伊與「阿和」
      聯絡交車，「阿和」均藉口推託，最後即無法聯絡，再隔
      日其因找不到「阿和」，就與戊○○至被告上班處所質問
      被告，被告只說「阿和」有打電話給她，說要她本人去銀
      行簽名領錢，但她去銀行時，「阿和」已將錢領好，後來
      伊也搞糊塗，不知被告是否知道伊被「阿和」詐騙之事，
      但因錢是匯到被告上開銀行帳戶，她把錢給「阿和」領走
      ，「阿和」就跑掉了，所以伊才告她等語（見本院96年12
      月4 日審判筆錄3 至8 頁），又證人戊○○於本院審理時
      亦證稱：「阿和」曾當著眾人面前介紹甲○○是他老婆，
      事後找不到「阿和」，伊與丁○○去找被告甲○○時，伊
      印象中被告好像不知道「阿和」賣車給丁○○的事情等語
      （見本院上開審判筆錄10頁、12頁），亦見告訴人丁○○
      、證人戊○○亦無法確認被告知悉「陳瑛佑」有賣車給告
      訴人之事，且依其等證述「陳瑛佑」均對其等介紹被告為
      他「太太」、「老婆」等語，核與被告上開所辯其與「陳
      瑛佑」間有交往情誼關係相符，由此亦見被告上開所辯其
      係基於其間男女交往情誼關係，而應「陳瑛佑」之急需央
      求，將其上開銀行帳戶借予「陳瑛佑」使用，尚非虛詞且
      符常情，從而即難率以被告提供其上開帳戶供「陳瑛佑」
      使用，遽認被告即有幫助「陳瑛佑」詐騙告訴人丁○○匯
      款之故意或不確定故意之主觀犯意可言。
    (四)又依公訴要旨所認被告有與「陳瑛佑」同至彰化銀行福和
      分行填寫提款憑條提領告訴人匯款中之60萬元云云，然被
      告堅決否認有上述之情，辯稱：伊雖有應「陳瑛佑」之要
      求，前往上述銀行簽名提款，惟伊到銀行時，「陳瑛佑」
      已領款完畢，並稱無庸伊簽名領款，伊即隨同「陳瑛佑」
      離去，並未填寫提款憑條領款等語，此經本院於審理時諭
      知被告當庭書寫「陸拾萬元整」、「0000000000」各20次
      ，核與卷附本件臨櫃取款傳票上提款人書寫之日期、帳號
      及提款金額大寫國字，均未能確認與被告筆跡相符，要難
      認定上開取款傳票係被告所填寫領款，復據證人即上開銀
      行承辦上述領款之銀行櫃員乙○○於本院審理時證稱：上
      開取款傳票係伊經手辦理，依當時銀行規定，30萬元以上
      提領金額，只要提領人帳號、金額、印章正確，由出納主
      任覆核後，即可提領，本件提領之60萬元，依上述規定提
      領即可，不需要本人臨櫃提領，另換摺亦只要有人拿印章
      、存摺來即可等語（見本院上開審判筆錄13至15頁），亦
      見被告上開所辯，尚非虛詞而不可採，是由此益見尚難確
      認被告有幫助「陳瑛佑」詐騙告訴人匯款之主觀犯意。
    綜上所述，被告雖有借予其上開銀行帳戶存摺等物，供「陳
    瑛佑」作為詐騙告訴人匯款提領使用之情，惟尚難確認被告
    主觀上有幫助「陳瑛佑」詐欺取財之故意或不確定故意可言
    ，是依上開首揭說明，即難遽為被告有罪之認定，此外復查
    無其他積極證據足認被告確有上述幫助詐欺取財之犯行，是
    本件不能證明被告犯罪，自應為無罪判決之諭知。
四、另依被告、告訴人於偵查及本院審理時指認所述，並有卷附
    之丙○○之口卡資料及被告提出之照片可資佐證，堪認丙○○（51年10月4 日生，身分證統一編號：Ｚ000000000）涉犯
    本件詐欺告訴人之罪嫌重大，宜由檢察官另行偵辦，附此敘
    明。
據上論斷，應依刑事訴訟法第301 條第1 項，判決如主文。
本案經檢察官靳開聖到庭執行職務
中    華    民    國    97    年    1     月    25    日
                刑事第三庭  審判長法  官  王  屏  夏
                                  法  官  王  偉  光
                                  法  官  彭  全  曄
以上正本證明與原本無異
如不服本判決，應於判決送達後10日內，向本院提出上訴狀
                                  書記官  洪  紹  甄
中    華    民    國    97    年    1    月    29    日


司法院資訊處製作；財團法人民間司法改革基金會備份。
